臺灣高等法院高雄分院民事判決　　　　　94年度重上字第4號
上　訴　人　中央存款保險股份有限公司
法定代理人　丁○○
訴訟代理人　謝秋蘭律師
被上訴　人　甲○○
　　　　　　　　　　　　號
訴訟代理人　阮文泉律師
被上訴　人　戊○○
　　　　　　庚○○
　　　　　　乙○○
　　　　　　丙○○
上列四人共同
訴訟代理人　吳剛魁律師
被上訴人　　己○○　　住高雄縣岡山鎮○○○路321 巷1 弄50號
上列當事人間請求損害賠償事件，上訴人對於民國93年11月26日
臺灣高雄地方法院92年度重訴字第618 號第一審判決提起上訴，
本院於94年11月29日言詞辯論終結，判決如下：
    主  文
上訴駁回。
第二審訴訟費用由上訴人負擔。
    事實及理由
一、被上訴人己○○未於言詞辯論期日到場，核無民事訴訟法第
    386 條各款所列情形，爰依上訴人之聲請，由其就己○○部
    分一造辯論而為判決。
二、上訴人起訴主張：
  (一)被上訴人戊○○為高雄縣岡山信用合作社（下稱岡山信合社
    ）第19屆理事主席，被上訴人庚○○為該社總經理，被上訴
    人乙○○、丙○○、甲○○則為該社第19屆理事，其等於民
    國82年至85年間均擔任該社放款審查委員會之委員而為受該
    社委任處理事務之人。因甲○○及被上訴人己○○於80年4
    月間向國有財產局購得屏東縣恆春鎮○○○段第228-7 、22
    8-21、1552-1、1552-2、1564-1地號等5 筆土地（下稱系爭
    土地），即於82年間持向岡山信合社申請抵押貸款新台幣（
    下同）12,000萬元，並為規避利害關係人同一人或單一社員
    授信最高限額1,300 萬元之限制，而由己○○及訴外人陳東
    昌、陳東星、蘇正言、劉沈春梅、陳偉川、張秀金、王珍珠
    等人為借款人，以分散借款集中使用之方式辦理。詎戊○○
    、庚○○、乙○○、丙○○、甲○○於82年8 月6 日召開之
    第17次放審會議時，明知該社徵信人員洪進發對系爭土地調
    查所製作之不動產調查報告，係以每平方公尺10萬元為估價
    ，總計共值118,334,000 元，扣除依「岡山信合社放款擔保
    物估價辦法」（下稱估價辦法）預估之土地增值稅67,272,0
    07元後，餘額為51,061,793元，依貸放慣例以7 成核算，貸
    款總額為35,743,255元，而簽呈本案應僅核放3,500 萬元，
    且戊○○、庚○○原本亦批核貸款金額為4,590 萬元，卻於
    放審會議上故意推翻該放款建議而將貸款額度提高至8,000
    萬元（實際貸款金額為6,000 萬元）。另於84年5 月5 日及
    85年8 月26日則因屆期續貸及土地增值稅重估而分別准貸6,
    000 萬元及7,800 萬元，以清償到期之借款（即借新還舊）
    。
  (二)嗣於86年間，甲○○、己○○因興建墾丁海悅飯店，而再以
    系爭土地及地上建物共同申貸款項，經估計後，土地部分時
    價為107,683,940 元，建物部分時價為61,159,721元，土地
    增值稅則預估為60,882,171元，並經評估土地部分得貸款金
    額為42,121,592元，建物部分為47,529,840元，而竟於同年
    4 月25日之放審會議上合計准貸12,000萬元。然各該借款人
    就此筆借款共僅清償本金144,000 元後，即未再依約清償，
    經評估結果，造成岡山信合社債權無法回收之損害為73,111
    ,000 元 。
  (三)伊經財政部於90年9 月14日指派接管岡山信合社，並代行理
    、監事及社員代表大會職權，且於同日與訴外人誠泰商業銀
    行（下稱誠泰銀行）訂立概括讓與承受契約，由其承受岡山
    信合社之全部營業及資產、負債，伊並依「行政院金融重建
    基金設置及管理條例」（下稱重建基金條例）之規定賠付誠
    泰銀行該社負債超過資產之差額損失。又戊○○、庚○○、
    乙○○、丙○○、甲○○於上開期間因處理貸放事務有過失
    ，且逾越其權限，而使岡山信合社受有損害，伊於辦理賠付
    後既已取得該損害賠償債權，自得依委任契約、侵權行為及
    不當得利之法律關係，並依重建基金條例第16條之規定，請
    求被上訴人賠償73,111,000元。爰聲明求為命被上訴人給付
    上開金額及加計自起訴狀繕本送達翌日起算法定遲延利息，
    並願供擔保為假執行之判決。
三、被上訴人戊○○、庚○○、乙○○、丙○○、甲○○則以：
    本件事實係發生於重建基金條例施行前，縱有損害賠償債權
    存在，其債權主體仍應為岡山信合社，上訴人並不因賠付誠
    泰銀行而當然取得本件債權，其以自己名義起訴請求給付，
    權利保護之要件即有欠缺。又系爭土地之時價較岡山信合社
    所評估之價額為高，且土地增值稅之核算，依86年1 月15日
    修正公布之土地稅法第30條規定，係以公告現值為計算依據
    ，則系爭土地依上開標準計算後，其增值稅為20,919,460元
    ，以評估時價107,683,940 元減去上開增值稅，再以9 成計
    算，得貸款之金額為78,088,032元，再加計上訴人所不爭執
    之房屋部分得貸款金額為47,529,840元，總貸款金額可達12
    5,617,872 元，與實際准貸之12,000萬元，即屬相當，並無
    超貸情事。況系爭土地及建物嗣經誠泰銀行聲請強制執行並
    鑑估結果，土地部分為89,697,200元，建物部分為38,862,4
    00元，誠泰銀行則係以10,704萬元承受，且土地增值稅部分
    則僅有6,004,842 元，益見並無超貸情事。另本件貸款自82
    年貸款時起至未能依約繳息時止，共計繳納之利息即有57,7
    50,104元，與一般超貸案件只繳納些許利息即放任拍賣之情
    形不同，伊等自無處理事務有過失或逾越權限之情事，更無
    對岡山信合社造成任何之損害，或受有任何不當之利益，上
    訴人之請求，均無所據等語，資為抗辯。另被上訴人己○○
    則未曾到庭，亦未提出書狀作何聲明或陳述。
四、原審經審理結果，駁回上訴人全部之請求，上訴人提起上訴
    ，並於本院聲明：(一)原判決廢棄。(二)被上訴人應共同給付上
    訴人73,111,000元及自起訴狀繕本送達翌日起至清償日止，
    按年息5%計算之利息。(三)第一、二審訴訟費用由被上訴人負
    擔（就侵權行為及不當得利之法律關係部分，則不再主張，
    見本院卷第270 頁）。被上訴人（除己○○外）則聲明：(一)
    上訴駁回。(二)第二審訴訟費用由上訴人負擔。
五、兩造爭執及不爭執事項：
  (一)不爭執部分：
  1.戊○○、庚○○、乙○○、丙○○、甲○○於82年至85年間
    均擔任該岡山信合社之放款審查委員會之委員，己○○則為
    系爭借款之借款人之一。
  2.岡山信合社於82年8 月6 日召開之第17次放審會議時，同意
    己○○等人之貸款額度為8,000萬元，但實貸6,000萬元。另
    於84年5 月5 日及85年8 月26日則因屆期續貸及土地增值稅
    重估而分別准貸6,000 萬元及7,800 萬元。嗣於86年4 月25
    日之放審會議，則因甲○○、己○○興建墾丁海悅飯店，而
    再以系爭土地及地上建物共同申貸款項，經准貸12,000萬元
    ，有各該次貸款資料在卷可稽（見影印之高雄地檢署90年偵
    字第22254 號卷）。
  3.己○○等人於82年所貸得之款項，均於嗣後84年、85年及86
    年續貸時，以借新還舊之方式連續換單處理，而自88年10月
    後即未再繳息。
  4.上訴人於90年9 月14日經財政部指派接管岡山信合社，代行
    理、監事及社員代表大會職權，並於同日與誠泰銀行訂立概
    括讓與承受契約，由其承受全部營業及資產、負債，上訴人
    並依重建基金條例之規定賠付誠泰銀行該社負債超過資產之
    差額損失，且概括讓與承受契約及賠付契約中均約定岡山信
    合社對被上訴人之本件債權並不包括在內，有概括讓與承受
    契約及賠付契約在卷可憑（見原審卷第17～29頁）。
  5.誠泰銀行就本件借款於91年8 月間聲請強制執行及鑑價後，
    系爭土地之鑑估價額為89,697,200元。嗣經拍賣結果，誠泰
    銀行就土地部分係以7,344 萬元承受，房屋部分則以3,360
    萬元承受，合計承受金額為10,704萬元），而土地增值稅部
    分則為6,004,842 元，有原審調取並影印之91年度執字第11
    908 號行卷及誠泰銀行函復本院所檢附之相關資料在卷可稽
    （見上開執行影印卷及本院卷第108 、127 ～133 頁並外放
    證物）。
  6.被上訴人就本件貸款情事，經檢察官以涉有背信罪嫌提起公
    訴，業經法院判決無罪確定，有本院93年度金上重訴字第6
    號刑事判決在卷可稽，並經本院依職權調取該卷查明屬實（
    見本院卷第171、203～222頁）。
　(二)爭執部分：
  1.上訴人得否以自己名義請求被上訴人向上訴人為給付。
  2.被上訴人（除己○○外）於核貸款項時，是否有逾越權限或
    過失之情事。
  3.上訴人是否受有損害。
  4.上訴人得否向己○○請求本件之損害賠償。
六、上訴人得否以自己名義請求被上訴人向上訴人為給付部分：
  (一)經查，岡山信合社因經營不善，而於90年9 月14日經財政部
    函示由被上訴人接管，並代為行使該社之理、監事及社員代
    表大會之職權，且於同日將岡山信合社之全部資產、負債及
    營業概括讓與誠泰銀行，並由行政院金融重建基金（下稱重
    建基金）賠付該資產及負債之差額與誠泰銀行，但將此項對
    被上訴人之債權排除在該讓與範圍外等情，有概括讓與承受
    契約及賠付契約在卷可憑（見原審卷第17～29頁），並為兩
    造所不爭執。而重建基金於賠付岡山信合社資產與負債之差
    額與誠泰銀行後，既已填補岡山信合社在該讓與契約第9 條
    及賠付契約所約定之應履行之補足義務（指因評估借款客戶
    之償債能力後，與誠泰銀行能由借款客戶實際受償間所產生
    之差額，即承受時所評估出負債與資產間之差額），且本件
    債權復未在該讓與契約之範圍內，則因本件債權與岡山信合
    社對借款客戶之債權，均具有填補同一損害之效果，故就法
    律效果而言，經重建基金為賠付後，已有類同第三人清償之
    情狀，參酌民法第312 條之規定，如仍由岡山信合社保有本
    件債權，顯不合理。況依94年6 月22日修正前之重建基金條
    例第16條第2 、4 項規定，就此種情形，上訴人既得以自已
    名義，代「參加存款保險機構」或「本基金」向應負賠償責
    任之職員，提起民事訴訟，可見在重建基金為「賠付後」，
    此項債權業已移轉由重建基金取得，否則上訴人即無代重建
    基金提起訴訟之權源，就此而言，在重建基金為賠付後，本
    件債權亦應有類同於上開民法第312 條所稱法定債權移轉之
    效力，而得由上訴人以自已名義就本件債權代重建基金提起
    訴訟。
  (二)再者，重建基金條例於94年6 月22日修正公布後，已將此法
    定債權移轉、訴訟權能及承當訴訟等予以明文規定，並移列
    為第17條，此從修正後之條文規定「本基金依本條例規定辦
    理賠付後，在其賠付之限度內，取得該金融機構對其負責人
    、職員因委任或僱傭契約所生之債務不履行損害賠償請求權
    或侵權行為損害賠償請求權，與其職務保證人、保證保險人
    及共同侵權為人之損害賠償求權。存保公司得於本基金授與
    訴訟實施權後，以自己之名義，對前項所列應負賠償責任之
    人提起民事訴訟或聲請承當訴訟。」對照觀之，亦可得佐證
    。探究其修正之法理，應係基於法定債權移轉之法律概念下
    所為，且上訴人亦已取得重建基金之授與實施訴訟之權限（
    見本院卷第201 頁），故就本件訴訟而言，自得將此修正前
    後之規定，視為法理而予以援引適用，而得由上訴人享有本
    件債權，並以自己名義起訴請求。
  (三)至被上訴人雖抗辯本件上訴人主張之損害賠償事實，係在重
    建基金條例實施前所發生，不得適用該條例，且賠付契約之
    性質是否足以使重建基金或上訴人取得本件債權，亦有其法
    律上之疑義，均不得執為上訴人得以自己名義起訴請求之論
    據。然本件事實雖係發生於重建基金條例實施前，但上訴人
    既在受指定接管行使岡山信合社之相關職權，並於讓與契約
    及賠付契約生效後，始提起本件訴訟，其讓與、賠付及起訴
    時點，均在重建基金條例90年7 月11日施行之後，自得適用
    該條例之相關規定。而條例中既明文規定上訴人得以自己名
    義提起訴訟，縱在法理上或尚有可研究之處，但既經明文規
    定，且就訴訟經濟之原則而言，亦無將本件訴訟以債權仍屬
    岡山信合社所有，應以岡山信合社為當事人，而在程序上為
    審理之實益，被上訴人此部分關於上訴人得否以自己名義起
    訴之論據，本院經斟結果，仍難為其有利之認定。
  (四)另上訴人以自己名義起訴後，是否得請求向自已給付或應向
    重建基金給付而由上訴人代為受領，就重建基金條例規定之
    文義觀之，固不明確。但重建基金與上訴人間，就本件訴訟
    之實施，應屬委任關係之性質，而受任人依民法第541 條規
    定，並非不得先行收取因處理委任事務可取得之金錢，僅負
    有交付於委任人之義務而已，故本件上訴人請求被上訴人向
    自己為給付，亦無違背條文之意旨，其聲明應無不當。
  (五)依上所述，本件上訴人主張其得以自己名義起訴請求被上訴
    人向自己為給付，應可採信。被上訴人抗辯上訴人不得以自
    己名義起訴請求，並不足採。
七、被上訴人（除己○○外）於核貸款項時，是否有逾越權限或
    過失之情事部分：
  (一)經查，本件貸款於82年8 月間初次申貸時，承辦之徵信人員
    洪進發對系爭土地調查所製作之不動產調查報告，係以每平
    方公尺10萬元為估價，總計共值118,334,000 元，扣除依估
    價辦法預估之土地增值稅67,272,007元後，餘額為51,061,7
    93元，並擬具貸放款總額為35,743,255元，而簽呈本案應僅
    核放3,500 萬元，且戊○○、庚○○原本亦批核貸款金額為
    4,590 萬元，而於放審會議上，經庚○○、乙○○、丙○○
    及戊○○審核結果，決議將貸款額度提高至8,000 萬元（實
    際貸款金額為6,000 萬元）等情，有該次貸放資料在卷可稽
    （見第22254 號偵查卷），並為被上訴人所不爭執。就此貸
    放結果，固與承辦人員簽擬核貸之金額有所差異，但放審會
    既為岡山信合社關於放款程序之最高審核單位，其於審核貸
    款金額時，自有基於其職權及評估，而為變更准許放款金額
    之權限。否則，若謂其核准額度應受承辦人員擬具金額之限
    制，豈非將准許放款額度之權責轉交由承辦人員決定，顯非
    設置放審會之本旨。
  (二)上開決議雖未載明其為何提高准貸金額上限之理由，且因估
    價辦法第1 條關於以土地為擔保放款之計算公式，係規定以
    公告現值最高加15倍核估，並以核估後之金額減去預估之土
    地增值稅後值之估價現值，最高放款比率則以為90 %為限，
    另就土地增值稅之估算則係以估價現值減去前次移轉現值後
    之金額，按規定稅率計算之。而本次貸款時，系爭土地係以
    每平方公尺10萬元核算（公告現值則為28,000元至48,000元
    之間），經評估後之金額為118,334,000 元，扣除依估價辦
    法預估之土地增值稅67,272,007元後，餘額為51,061,793元
    ，既如前述，則若以最高貸放比率90% 計算，其貸款額度仍
    不足准貸額度之8,000 萬元，可見在此時之准貸額度及嗣後
    實際貸放之6,000 萬元，依當時之核貸資料觀之，均與估價
    辦法之規定有所違背。
  (三)然違反估價辦法就一般經驗法則而言，並不必然會造成受有
    損害之結果，如在借款人均能按期清償之情形，或所提供之
    擔保物價值提昇，而足供該貸款金額之受償時，並無損害可
    言。故尚不能以此次貸放違反上開估價辦法，即認定岡山信
    合社因而受有損害。況82年之此次借款，因於84年間屆期後
    申請續貸，並經重估結果（每平方公尺以12萬元計算），由
    庚○○、戊○○及訴外人王永康、陳寶燦組成之放審會於84
    年5 月5 日准貸6,000 萬元，以清償該到期之借款，此有該
    84 年 之核資資料在卷可稽（見第22254 號偵查卷）。就此
    而言，82年之貸款在法律意義上，其借款債權業經清償而消
    滅，自無從再據為岡山信合社受有損害之論據。
  (四)又84年之借款復於因借款屆期續貸及重估結果（每平方公尺
    以91,000元計算），再經由庚○○及訴外人林峻輝、鍾天賞
    組成之放審會於85年8 月26日准貸7,800 萬元，以清償到期
    之借款，且該次核貸資料中載明若以公告現值計算土地增值
    稅僅為20,917,479元，而非預估之60,882,171元，故增加貸
    款金額為7,800 萬元（見第22254 號偵查卷），則如上所述
    ，84年之貸款在法律意義上，亦已經清償而消滅。
  (五)嗣於86年間，甲○○、己○○因興建墾丁海悅飯店，且上開
    借款亦已屆期，乃再以系爭土地及地上建物共同申貸款項。
    經估計後，土地部分時價為107,683,940 元（仍以每平方公
    尺91,000元計算），建物部分時價為61,159,721元，土地增
    值稅則預估為60,882,1 71 元，並經評估土地部分得貸款金
    額為42,121,592元，建物部分為47,529,840元，合計已達89
    ,651,432 元 ，承辦人員雖擬具不宜貸放之意見，惟於86年
    4 月25日之放審會仍由庚○○、林峻輝、鍾天賞准貸合計12
    ,000 萬 元，以清償到期之借款，且該次核貸資料中載明參
    酌修正土地稅法可以公告現值扣繳土地增值稅，依此約2,09
    2 萬元之土地增值稅，而擬准貸12,000萬元（見第22254 號
    偵查卷），則亦如上所述，84年之貸款在法律意義上，應已
    清償而消滅。
  (六)至該86年4 月間之貸款，承辦人員雖簽擬不宜准貸之意見，
    但當時借款人之繳息正常（88年10月起始未依約繳息，見外
    放執行卷之分配表），且土地稅法第30條第1 項第5 款已於
    86年1 月15日修正為「經法院拍賣之土地，以拍定日當期之
    公告土地現值為準」明確規定計算土地增值稅之依據為公告
    現值，則在評估系爭土地之可貸款金額時，所據以計算之土
    地增值稅額，即有調整之空間。而若依上開修正後之土地增
    值稅計算方式，系爭土地增值稅僅為20,919,460元，而非原
    先所預估之60,882,171元，其差距約為4,000 萬元，則依系
    爭土地評估之107,683,940 元，扣除依土地稅法計算之土地
    增值稅20,919,460元後，其餘額為86,764,480元，以90% 之
    准貸上限核算，得准貸之金額為78,088,032元，再加計建物
    部分准貸之47,529,840元（上訴人對建物之准貸部分認屬相
    當，而未爭執，見本院卷第228 頁），合計約12,560萬元，
    超過實際准許之12,000萬元，且審核時既已將其同意變更貸
    款金額之理由具體表明為因依據修正後土地稅法計算增值稅
    之方式，就此而言，在准貸金額上應無將系爭土地之價值為
    超估之情事，而僅係在預估土地增值稅額上之調整而已。況
    被上訴人就本件貸款情事，經檢察官以涉有背信罪嫌提起公
    訴後，經刑事庭調查結果，亦認定並無違法高估情事而判決
    無罪確定，有本院93年度金上重訴字第6 號刑事判決在卷可
    稽，並經本院依職權調取該卷查明屬實（見本院卷第171 、
    20 3～222 頁），則被上訴人抗辯86年間准貸時並無高估情
    事，應可採信。
  (七)按受任人於委任關係之構架下，依民法第535 條及第536 條
    之規定，除有急迫之情事，並可推定委任人若知有該情事允
    許變更其指示之情況外，負有依受任人之指示處理事務之義
    務，則就被上訴人與岡山信合社間對放款審查業務之執行為
    委任關係而言，上開估價辦法既為放款審查之依據，被上訴
    人即負有依該估價辦法為審核之義務，且在未經岡山信合社
    就該估價辦法參酌土地稅法之規定為修正整前，並無逕行依
    修正後之法律規定為調整之權限，否則，該估價辦法即失其
    意義。而依86年當時之擔保辦法規定，計算土地增值稅係以
    估價現值為計算依據，被上訴人逕行改依土地稅法之規定計
    算，即與估價辦法之規定有違。況上開估價辦法關於土地增
    值稅之計算，於87年11月24日及88年5 月25日經岡山信合社
    修正時，仍維持以「時價」減去規定地價（或前次移轉現值
    ）為計算之依據，並未依土地稅法之相關規定為調整，有該
    修正後之估價辦法在卷可稽（見偵字第22254 號卷），可見
    岡山信合社在貸款金額上自有其基於銀錢業者立場之考量，
    故上訴人主張被上訴人在未經岡山信合社決議變更前，並不
    得依修正後之土地稅法為計算，被上訴人逕行依該規定提高
    准貸金額，即屬逾越權限之行為，即堪採信。
  (八)被上訴人雖抗辯土地稅法既已修正，且於審核時復已具體表
    明係參酌土地稅法之修正規定而提高，並無逾越權限可言。
    然土地稅法之修正僅為法律規定之調整，在委任關係下，委
    任人對受任人既有指示處理事務之權限，此項指示之範圍本
    即有限縮法律規定之效果，受任人未依該指示即屬民法第54
    4 條所稱之逾越權限，尚難以符合法律規定為抗辯之論據，
    故被上訴人此部分抗辯，並不足採。
  (九)依上所述，被上訴人在86年之貸款時，就准貸金額部分，應
    有違反估價辦法之規定，並可認屬逾越權限之行為，上訴人
    此部分主張，應屬可採，被上訴人抗辯並未越權，尚難採信
    。
八、上訴人是否受有損害部分：
  (一)如前七之(三)所述，被上訴人違反估價辦法之結果，並非定然
    造成上訴人之損害。而所謂損害，係指在行為當時業已發生
    ，而於被害人請求時仍存在者而言。就本件貸款則係指被上
    訴人逾越權限之行為，對上訴人造成不應貸放而貸放之差額
    ，且該差額在請求時仍無法受有填補之情形而言。
  (二)經查，誠泰銀行於91年8 月間就本件貸款之抵押物即系爭土
    地及房屋聲請強制執行及鑑價後，系爭土地於91年12月之鑑
    估價額為89,697,200元，與86年貸放當時評估之107,683,94
    0 元相差約1,800 萬元。而於86年間貸款時，系爭土地之公
    告現值分別為36,234元（228-21地號）、29,000元（228-7
    地號）、48,000元（1564-10 地號）、32,300元（1552 -1
    地號）、32,300元（1552-2地號，均見偵字第22254 號卷）
    ，91年鑑價報告時之公告現值則僅為26,829元（228-21地號
    ）、24,000元（其餘4 筆地號，均見第11908 號執行卷）；
    另岡山信合社於86年評估之價值為每平方公尺91,000元，鑑
    價報告評估則為每平方公尺75,8 00 元（均見同上資料）。
    則若以每平方公尺91,000元與75,800元之比例為減少17% 核
    算，系爭土地於86年間所估價之107,683,940 元依上開比例
    所減少之差額亦約為1,830 萬元（計算式：107,683,940x17
    % ＝18,306,270）。可見系爭土地在86年及91年所評估價值
    上，均屬相當，其評估金額之減少，單純係因經濟景氣之因
    素所致。
  (三)嗣經拍賣結果，誠泰銀行就土地部分係以7,344 萬元承受，
    而土地增值稅部分則為6,004,842 元（見上開執行卷及本院
    卷第108 、127 ～133 頁並外放證物）。而因土地增值稅依
    土地稅法規定，係以公告現值減去前次移轉之公告現值計算
    ，則誠泰銀行於92年5 月間承受時之土地增值稅，與91年12
    月鑑價時應無變動，若以鑑估價額之89,697,200元扣除拍賣
    之土地增值稅6,004,842 元後（此土地增值稅與86年貸款時
    評估之2,090 萬元不同，係因公告現值調降之故，詳如前述
    ），餘額尚有83,692,358元，即令再扣除分配表上列執行費
    935,792 元，系爭土地仍有高於86年時所准貸8,000 萬元之
    價值，益可見上訴人所稱之損害，在91年聲請強制執行時，
    並不存在，於90年9 月間訂立讓與契約及賠付契時，亦難認
    確有存在。
  (四)至執行拍賣結果，誠泰銀行就系爭土地雖係以7,344 萬元承
    受，房屋部分則以3,360 萬元承受，合計承受金額為10,704
    萬元，並於受償時以債權本金119,985,000 元（本利和之金
    額為165,510,119 元），實際受償100,098,476 元，就債權
    本金部分未能受償之差額為19,886,524元，然此為執行程序
    拍定金額通常較實際金額為低之性質，及經濟景氣之因素所
    使然，系爭土地在鑑價時之實際價值既仍足為本件貸款之擔
    保，自不能以拍賣結果之不足受償據為受有損害之依據，故
    此部分亦不足採為上訴人有利之論據。
  (五)依上所述，系爭土地在91年鑑價時仍有足無清償本件貸款之
    擔保價值，上訴人並無受有損害，被上訴人抗辯本件貸款並
    無損害，應可採信。
九、上訴人得否向己○○請求本件之損害賠償部分：
  (一)本件上訴人係本於委任關係，經由重建基金條例之相關規定
    為請求，為其所自陳（侵權行為及不當得利部分，因時效因
    素而不主張）。而己○○僅為本件借款之借款人之一，為上
    訴人所不爭執，則己○○與上訴人間顯無任何委任關係存在
    ，故上訴人本於委任關係對其為請求，即無所據。
十、綜上所述，本件上訴人雖得於重建基金賠付後，基於該基金
    之授權而以自己名義對被上訴人起訴請求，但被上訴人（除
    己○○外）於82、84、85年所核准之借款在法律意義上均已
    清償，而86年所核准之貸款，雖有逾越權限之情事，但因系
    爭土地之價值足供清償之擔保，並未對上訴人造成損害。另
    被上訴人己○○部分，則因其與上訴人間並無委任關係存在
    而不得請求。從而，上訴人本於委任契約及重建基金條例之
    相關規定，請求被上訴人給付73,111 ,000 元之本息，即無
    理由，不應准許。原審基此為上訴人敗訴之判決，並無違誤
    。上訴意旨指摘原判決不當，求予廢棄改判，為無理由，應
    予駁回。
十一、據上論結：本件上訴為無理由，依民事訴訟法第463 條、第
    385 條第1 項前段、第449 條第1 項、第78條，判決如主文
    。
中　　華　　民　　國　　94　　年　　12　　月　　13　　日
                        民事第一庭
                            審判長法官  黃金石
                            法      官  林健彥
                            法      官  林紀元
以上正本證明與原本無異。
如對本判決上訴，須於判決送達後20日內向本院提出上訴狀，其
未表明上訴理由者，應於上訴後20日內向本院提出上訴理由書（
均須按他造當事人之人數附繕本）。上訴時應提出委任律師或具
有律師資格之人之委任狀，並依附註條文規定辦理。
中　　華　　民　　國　　94　　年　　12　　月　　13　　日
                            書  記  官  楊茱宜
附註：
民事訴訟法第466 條之1 ：對於第二審判決上訴，上訴人應委任
律師為訴訟代理人，但上訴人或其法定代理人具有律師資格者，
不在此限。
上訴人之配偶、三親等內之血親、二親等內之姻親，或上訴人為
法人、中央或地方機關時，其所屬專任人員具有律師資格並經法
院認適當者，亦得為第三審訴訟代理人。
第1 項但書及第2 項情形，應於提起上訴或委任時釋明之。
